臺灣高雄地方法院民事判決　　　　　　　99年度訴字第1103號
原　　　告　王建德
訴訟代理人　鄭明達律師
被　　　告　王楊嫌
　　　　　　王碧淑
前列2人共同
訴訟代理人　柯尊仁律師
上列當事人間返還不當得利事件，本院民國100年12月22日言詞
辯論終結，判決如下：
    主      文
原告之訴及假執行之聲請均駁回。
訴訟費用由原告負擔。
    事實及理由
壹、程序部分：
    按訴狀送達後，原告不得將原訴變更或追加他訴，但擴張或
    減縮應受判決事項之聲明者，不在此限，此觀民事訴訟法第
    255 條第1 項第3 款之規定自明。查本件原告原起訴請求被
    告應連帶給付原告新臺幣（下同）100 萬元，惟於本院審理
    中，具狀擴張請求之本金數額為300 萬元，而利息部分，就
    擴張之200 萬元則自擴張聲明狀送達翌日起至清償日止，按
    週年利率5 ％計算（見本院卷一第273 、274 頁）。經核原
    告所為上開訴之變更，既僅係擴張應受判決事項之聲明，是
    揆諸上開規定，自無不合而應予准許，先予敘明。
貳、實體部分：
一、本件原告主張：原告長年旅居日本，對於其所有坐落於高雄
    市三民區○○○段14051 、14052 等建號即門牌號碼高雄市
    ○○○路340 之1 號3 樓、340 之1 號（權利範圍1/3 ）等
    建物（下稱系爭房屋）疏於管理，被告即原告之母王楊嫌、
    被告即原告之妹王碧淑竟擅自將系爭房屋出租予他人，且未
    將租金之收益交付原告；因被告王楊嫌、王碧淑自民國86年
    7 月1 日起至97年9 月30日止，將系爭房屋出租予他人收取
    租金，經核就系爭房屋出租之金額應達新臺幣（下同）7,41
    7,600 元，原告乃先為部分請求，而僅請求其中之300 萬元
    。為此，爰依據民法第177 條、第179 條等規定，提起本訴
    等語。並聲明求為判決：(一)被告王楊嫌、王碧淑應連給付原
    告300 萬元，其中100 萬元自起訴狀繕本送達之翌日起，另
    其餘200 萬元則自擴張聲明狀繕本送達之翌日起，均至清償
    日止，按年息5%計算之利息；(二)原告願供擔保，請准宣告假
    執行。
二、被告則以：系爭房屋實係訴外人王壽泰即原告、被告王碧淑
    之父、被告王楊嫌之夫生前以土地與第三人合建而取得，並
    與王楊嫌共同管理、出租，而被告王楊嫌與訴外人王壽泰將
    所得租金作為自己生活費並為原告繳納各項稅捐，故系爭房
    屋之出租確與被告王碧淑無涉，且被告王楊嫌係本於自己及
    王壽泰之事務而為自己及王壽泰之管理，而無不法管理之問
    題。原告長期旅居日本，從未支付父母任何扶養費，而王楊
    嫌卻為原告支出包括：(一)代繳系爭房屋72年起至97年止之房
    屋稅37萬2,688 元；(二)以匯款方式借予原告合計787 萬5,71
    0 元之款項；(三)代原告繳納業主冠長企業有限公司自79年10
    月22日起至95年7 月止之勞健保自付額；(四)代為修繕系爭房
    屋之費用等，前開被告王楊嫌所支出款項而可行使及請求之
    借款返還請求權及無因管理費用請求權，縱經罹於時效，仍
    自得與原告本件所為之請求予以抵銷；況如原告之主張有理
    由，計算租金，亦應同時一併考慮土地之利用亦有租金之問
    題，且不論原告依不當得利或無因管理之法律關係，因性質
    均相當於租金之損害或利得，自均應適用5 年之短期時效，
    故逾5 年之部分，被告亦行使時效抗辯等語，資為抗辯。並
    聲明：(一)原告之訴駁回；(二)如受不利判決，被告均願供擔保
    ，請准宣告免為假執行。
三、兩造不爭執之事項：
（一）坐落於高雄市三民區○○○段第14052 建號即門牌號碼高
      雄市○○○路340 之1 號3 樓房屋及同段14051 建號即門
      牌號碼高雄市○○○路340 之1 號房屋（權利範圍1/3 ）
      ，為原告所有。
（二）系爭房屋係訴外人王壽泰（即原告、被告王碧淑之父、被
      告王楊嫌之配偶）以土地與第三人合建取得，並與被告王
      楊嫌共同管理、出租，而王壽泰、被告王楊嫌為原告代繳
      納72年度起至97年度止之房屋稅合計34萬2,668 元。
（三）被告王楊嫌曾代原告支出勞工保險費合計37,686元（本院
      卷一第43頁），以及全民健康保險費13,038元（本院卷一
      第19頁）；原告前曾委由訴訟代理人同意抵銷本件請求之
      款項（本院卷一第100 頁），惟其後親自具狀不同意抵銷
      本件原告之請求（見本院卷二第20頁）。
（四）被告王楊嫌曾於83年間，以匯款方式交付原告787 萬5,71
      0 元。
（五）系爭房屋90年10月至95年10月，每月租金17萬元；95年11
      月至97年6 月，每月租金18萬元；97年7 月至97年9 月，
      每月租金15萬元（本院卷一第280、277頁）
四、本件之爭點：
（一）被告王碧淑有無與被告王楊嫌共同出租系爭房屋之事實？
（二）被告王楊嫌抗辯系爭房屋之租金，係原告同意作為原告應
      給付予被告王楊嫌之扶養費，有無理由？
（三）被告王楊嫌於83年間匯款予原告，其法律關係究為何？被
      告抗辯以包括被告王楊嫌代原告所繳納之勞工保險費、全
      民健康保險費及上揭83年間之匯款，予以抵銷本件原告之
      請求，有無理由？
（四）如被告王楊嫌上開抵銷之抗辯為無理由，則原告依不當得
      利及無因管理之法律關係，請求被告王楊嫌及王碧淑給付
      自86？如有理由，金額又為若干？
五、本院之判斷：
（一）就被告王碧淑有無與被告王楊嫌共同出租系爭房屋之事實
      部分：
    (一)按當事人主張有利於己之事實者，就其事實有舉證之責任
      。民事訴訟法第277 條前段定有明文。查本件原告雖主張
      被告王碧淑與被告王楊嫌共同出租系爭房屋，惟已據被告
      王碧淑予以否認，則依上開民事訴訟法第277 條前段之規
      定，原告就此部分有利之事實，自應負舉證之責。
    (二)惟查，原告就其所主張被告王碧淑確與被告王楊嫌共同出
      租系爭房屋乙節，除空言陳述外，並未能提出相關證據以
      實其說。而被告王楊嫌於本院審理期間，已到院以證人身
      分結證稱：當時出租都是由承租人擬好契約再拿來給我看
      ，並說明給我聽，我覺得可以就蓋章，沒有委託他人，都
      是由我自己辦理等語（見本院卷一第195 頁）；而被告王
      碧淑亦到院以證人身分證稱：知道房屋出租的事，但是不
      知出租給何人，也沒有幫母親（即被告王楊嫌）收過租金
      ，但有幫母親拿去銀行請銀行代收，並係用妹妹王碧秀之
      帳戶等語（見本院卷一第196 、197 頁）；又曾向被告王
      楊嫌承租包括系爭房屋在內之高雄市○○○路340 之1 號
      房屋之人周根川於本院審理期間，亦到院證述：當時係向
      王楊嫌租房子等語（見本院卷一第123 頁）；而與證人周
      根川共同經營醫院之周志憲，同來院證稱：當時租金均是
      交由王楊嫌，有無何人代收過已無印象等語（見本院卷一
      第142 、143 頁）；另一承租人即證人洪菖遠於本院審理
      期間，亦來院結證：當是係向被告王楊嫌承租房子，至於
      錢是用支票一次給一年，交給他兒子，但被告王楊嫌在場
      等語（見本院卷一第236 、237 頁）。是由前開證人周根
      川、周志憲、洪菖遠之證詞，其中就出租人及收受租金之
      證述，核與被告2 人所結證之證詞尚無不符，是在原告未
      能為積極舉證之情形下，原告此部分所主張之事實，尚難
      信為真實。
（二）就被告王楊嫌抗辯系爭房屋之租金，係原告同意作為原告
      應支付予被告王楊嫌之扶養費，有無理由之部分：
      經查，被告王楊嫌雖稱系爭房屋之租金，係原告同意作為
      用以扶養被告王楊嫌之費用云云，惟此部分業據原告予以
      否認；而證人即被告王楊嫌之子王建芳於本院審理期間，
      曾到院證述：我與原告之關係欠佳，但他（指原告）並沒
      有親口講過要用租金來負扶養費等語（見本院卷一第112
      頁），是在被告王楊嫌無法立證證明原告確實曾同意以出
      租系爭房屋而將可收取租金作為被告王楊嫌生活費用之情
      形下，被告王楊嫌此部分之抗辯，尚難為其有利認定之處
      。
（三）就被告王楊嫌於83年間匯款予原告，其法律關係究為何？
      被告抗辯以包括被告王楊嫌代原告所繳納之勞工保險費、
      全民健康保險費及上揭83年間之匯款，予以抵銷本件原告
      之請求，有無理由等部分：
    (一)按債之請求權雖經時效而消滅，如在時效未完成前，其債
      務已適於抵銷者，亦得為抵銷。民法第337條定有明文。
    (二)雖原告主張於83年間被告王楊嫌匯款予其之目的，係為贈
      與云云；惟查，被告王楊嫌已於本院審理期間，來院以證
      人身分結證稱：當時係因原告缺錢要買房子及車子，故努
      力賺錢來借他等語（見本院卷一第196 頁）；而參照被告
      王楊嫌於83年間，係分次、陸續匯款予原告之情以觀，被
      告王楊嫌之上述證詞，衡情尚無不可採信之處；另證人即
      被告王楊嫌之子，同時亦為原告兄弟之王建芳於本院審理
      期間，來院證述：母親（即被告王楊嫌，以下同）在80年
      間有匯款予原告，當時母親說原告要買房子，我認為只要
      母親決定就好了，所以我沒有表示意見，詳細金額我並不
      清楚，當時母親有向我提過這筆錢是要借給他（指原告）
      等語明確（見本院卷一第111 頁），證人王建芳復證述：
      我們家的其餘兄弟姐妹（即扣除原告之外）並沒有人向母
      親要過錢去買房子，且家中亦未曾分過家產，甚至在父親
      死亡後，大家均未分遺產等語（見本院卷一第111-112 頁
      ）；原告雖具狀表示否認證人王建芳之證詞（見本院卷一
      第154 頁背面），惟本院審酌證人王建芳於本院審理期間
      ，亦同時證述：我與原告之關係欠佳，但他（指原告）並
      沒有親口講過要用租金來負扶養費等語（見本院卷一第11
      2 頁），已如前述，且就本院所詢被告王楊嫌為何可以出
      租系爭房屋時，亦證述：我們都有同意，應該是說，我自
      己的部分，我認為母親養我們這麼久，她有權利收這些租
      金等語（見本院卷一第111 頁）。苟證人王建芳確因與原
      告關係欠佳並欲刻意迴護被告王楊嫌，自可一併同時就原
      告是否同意以系爭房屋出租之租金作為扶養被告王楊嫌之
      費用，為不利原告之證述，是縱證人王建芳自認與原告之
      關係欠佳，在別無其他具體事證之情形下，尚難認證人王
      建芳之上開證述不足採信；況再佐以系爭房屋所坐落之土
      地，原為原告之父王壽泰所有，而王壽泰死亡後，即由原
      告及被告2 人、證人王建芳、以及王碧秀、王建成維持共
      同共有，並未分割，此有三民區○○○段1269地號之土地
      登記謄本及異動索引在卷（見本院卷二第103-105 頁），
      核與證人王建芳之上開證詞，亦無不符之處，益徵證人王
      建芳所為之證詞，應屬真實而可採。再參以因被告王楊嫌
      所匯予原告之款項，高達近8 百萬元，在同時期未有原告
      之其他兄弟亦獲得相類款項或價值相近財產情形下，被告
      王楊嫌所稱於83年間，以匯款方式交付原告787 萬5,710
      元，係借予原告等情，自較足堪採信。
    (三)雖原告具狀稱被告王楊嫌早已贈與多筆款項或不動產予其
      兄弟，包括證人王建芳，以及包括其他兄弟姐妹王建成、
      王建作之長男王清弘、王碧淑、王碧秀等人，惟此部分業
      據被告予以否認，況原告具狀所陳財產分配之狀況，亦非
      相近於被告王楊嫌匯款予原告之時間，是在原告未能為其
      他積極立證之情形下，尚難為有利原告之認定。
    (四)綜上，被告王楊嫌於83年間所匯予原告之款項，既係借予
      原告，則縱於匯款借予原告後，即起算借款返還請求權之
      消滅時效，而至本件原告起訴時，被告王楊嫌可得對原告
      主張之借款返還請求權已罹於時效，然在時效未完成前，
      既無不適於抵銷原告所為本件相當於租金之不當得利或無
      因管理利益請求之情事，則依前述民法第337 條之規定，
      自仍得為抵銷之主張，是被告王楊嫌所為抵銷抗辯，自有
      理由。
    (五)依原告所主張，其依不當得利之規定所請求相當於租金之
      損害，或依無因管理之規定請求被告將出租房屋之收益交
      付之期間，係為自86年7 月1 日起至97年9 月份為止，金
      額總計為7,417,600 元（見本院卷二第92頁），因被告王
      楊嫌於83年間所匯予原告之金額，已達787 萬5,710 元，
      此為兩造所不爭（見本院卷二第93頁），遠逾本件原告可
      得請求之金額，是在被告王楊嫌為抵銷之抗辯後，原告自
      無再可向被告王楊嫌為請求之款項。
（四）又因被告王楊嫌所為抵銷之抗辯為有理由，已如前述，則
      上開第四爭點之部分，以及被告王楊嫌所為其他抵銷抗辯
      之部分，本院自無庸再予審酌，附此敘明。
六、綜上所述，原告既無法立證證明被告王碧淑曾與被告王楊嫌
    共同出租系爭房屋，又在被告王楊嫌可合法行使抵銷權之情
    形下，原告依無因管理或不當得利之規定，請求被告應連帶
    給付無因管理之利益或相當於租金之不當得利損害之數額，
    縱有理由，亦因遭被告王楊嫌行使抵銷權而無由准許，自應
    一併予以駁回。又原告之訴既經駁回，其假執行之聲請即失
    所附麗，自應一併予以駁回。
七、本件事證已然明確，兩造其餘攻擊防禦方法，諸如被告所為
    之時效抗辯等，因與本院上開結論不生影響，爰不一一予以
    論駁，併予敘明。
據上論結，本件原告之訴為無理由，爰依民事訴訟法第78條，判
決如主文。
中    華    民    國  100     年    12    月    29    日
                      民事第六庭法  官  李怡諄
以上正本係照原本作成。
如對本判決上訴，須於判決送達後20日內向本院提出上訴狀。如
委任律師提起上訴者，應一併繳納上訴審裁判費。
中    華    民    國  100     年    12    月    29    日
                                書記官  陳俊亦